【裁判字號】    98,交聲,87
【裁判日期】    980114
【裁判案由】    聲明異議
【裁判全文】
臺灣臺中地方法院交通事件裁定          98年度交聲字第87號
原處分機關  交通部公路總局臺中區監理所豐原監理站
受處分人    甲○○
上列異議人即受處分人因違反道路交通管理處罰條例案件，對於
交通部公路總局臺中區監理所豐原監理站民國97年12月3 日所為
之處分（原處分字號：豐監稽違字第裁63-HC0000000號）聲明異
議，本院裁定如下：
    主  文
原處分關於罰鍰新臺幣肆萬伍仟元部分撤銷。
前開撤銷部分不罰。
    理  由
一、聲明異議意旨略以：異議人即受處分人甲○○於民國96年7
    月22日16時10分許，酒後騎乘車牌JOR-611 號重型機車，行
    經臺中縣后里鄉○○路○里村○○○ 路燈桿前，因酒後注意力
    降低，不慎撞及路旁之燈桿致人車倒地，經送醫診治，並由
    到場處理之員警委請醫院對異議人抽血檢驗，測得血液中所
    含酒精濃度達151.5mg/dl，經換算結果為呼氣所含酒精濃度
    每公升0.757毫克，遭原處分機關裁處罰鍰新臺幣（下同）
    45,000元，惟異議人因上開同一事件，已經臺灣臺中地方法
    院檢察署檢察官為緩起訴處分確定，異議人並已依緩起訴之
    條件繳納50,000元予財團法人臺灣更生保護會臺中分會（下
    稱更生保護會臺中分會），原處分機關再予裁罰，有違「一
    事不二罰」原則，為此聲明異議，請准予免再繳納45,000
    元之罰鍰等語。
二、原處分意旨略以：異議人於上揭時、地，酒後騎乘上開機車
    肇事，經警委請醫院對異議人抽血檢驗，測得血液中所含酒
    精濃度達151.5mg/dl，經換算結果為呼氣所含酒精濃度每公
    升0.757毫克，超過法定標準值，爰依道路交通管理處罰條
    例第35條第1項第1款規定裁處異議人罰鍰45,000元，並吊扣
    駕駛執照，及施以道安講習，且對異議人裁罰吊扣駕照部分
    業已執行，異議人僅對飲酒後駕車之違規所裁處罰鍰45,000
    元部分予以聲明異議。
三、按汽車駕駛人，駕駛汽車經測試檢定，酒精濃度超過規定標
    準者，處15,000元以上60,000元以下罰鍰，並當場移置保管
    其車輛及吊扣其駕駛執照1 年；又按汽車駕駛人有飲酒後其
    吐氣所含酒精成份超過每公升0.25毫克以上者，不得駕車。
    道路交通管理處罰條例第35條第1 項第1 款及道路交通安全
    規則第114 條第2 款分別定有明文。惟按一行為同時觸犯刑
    事法律及違反行政法上義務規定者，依刑事法律處罰之。但
    其行為應處以其他種類行政罰或得沒入之物而未經法院宣告
    沒收者，亦得裁處之。前項行為如經不起訴處分或為無罪、
    免訴、不受理、不付審理之裁判確定者，得依違反行政法上
    之義務規定裁處之，行政罰法第26條定有明文。
四、經查：
  (一)異議人於民國96年7 月22日16時10分許，酒後騎乘車牌JOR-
    611 號重型機車，行經臺中縣后里鄉○○路○里村○○○ 路燈
    桿前，因酒後注意力降低，不慎撞及路旁之燈桿致人車倒地
    ，經送醫診治，並由到場處理之員警委請醫院對異議人抽血
    檢驗，測得其血液中所含酒精濃度達151.5mg/dl，經換算結
    果為呼氣所含酒精濃度每公升0.757毫克等情，為異議人所
    不爭執，並有舉發違反道路交通管理事件通知單1紙在卷可
    證（見本院卷第4頁）。然異議人上開行為，亦已該當刑法
    第185條之3服用酒類不能安全駕駛動力交通工具而駕駛罪之
    構成要件，經臺灣臺中地方法院檢察署檢察官於96年11月21
    日以96年度偵字第26599號為緩起訴處分，處分書中載明緩
    起訴期間為1年，並應向更生保護會臺中分會支付50,000元
    之條件，並經職權聲請再議，由臺灣高等法院臺中分院檢察
    署駁回再議之聲請確定在案，異議人亦依緩起訴內容繳交
    50,000元予更生保護會臺中分會，而緩起訴期間業於97年12
    月3日屆滿，緩起訴未被撤銷等情，有財團法人臺灣更生保
    護會臺中分會收據、前開緩起訴處分書及臺灣高等法院被告
    前案紀錄表各1紙在卷可稽（見本院卷第5、7、12頁）。
  (二)依行政罰法第26條之立法理由觀之；「一行為同時觸犯刑事
    法律及違反行政法上義務規定時，由於刑罰與行政罰同屬對
    不法行為之制裁，而刑罰之懲罰作用較強，故依刑事法律處
    罰，即足資警惕時，實無為一事二罰再處行政罰之必要，且
    刑事法律處罰，由法院依法定程序為之，較符合正當法律程
    序，應予優先適用。但罰鍰以外之沒入或其他種類行政罰，
    因兼具維護公共秩序之作用，為達行政目的，行政機關仍得
    併與裁處」，故探究其立法目的，無非在處罰目的相同且處
    罰方式相同時，若依刑事法律處罰，即足資警惕時，實無為
    一事二罰再處行政罰之必要，但罰鍰以外之沒入或其他種類
    行政罰，因兼具維護公共秩序之作用，為達行政目的，行政
    機關仍得併予裁處。又刑事訴訟法第253 條之1 所指之緩起
    訴處分，其中檢察官命被告為金錢給付部分，並得為民事強
    制執行名義，受處分人因上開緩起訴處分而剝奪其財產權，
    且前揭金錢給付義務亦具有強制性、懲罰性，雖不若易科罰
    金係以支付金錢作為自由刑之替代，惟經由緩起訴處分條件
    之履行使其免於遭檢察官發動起訴程序，仍具有替代刑罰之
    效果，廣義而言，應屬前揭所稱之「實質刑事法律處罰」，
    而有行政罰法第26條第1 項「一事不二罰」規定之適用。
  (三)交通部95年7 月17日交路字第0950006986號函釋雖以：查法
    務部行政罰法諮詢小組第1 次會議紀錄已明確結論「緩起訴
    者乃附條件的不起訴處分，亦即是不起訴的一種」在案，當
    依該部上開函釋結論及行政罰法第26條第2 項規定辦理等語
    。然「緩起訴」處分之最終雖使被告免於刑事訴追之效果，
    與「不起訴」處分之效果相同，然觀諸刑事訴訟法第253 條
    之1 第1 項係91年2 月8 日增訂，行政罰法係94年2 月5日
    公布，而制定在後的行政罰法第26條第2 項僅臚列「不起訴
    處分或無罪、免訴、不受理、不付審理之裁判確定者」，並
    未將「緩起訴處分」納入。又緩起訴處分既非不能證明行為
    人之犯罪事實，且行為人有支付一定金額之實質處罰，已產
    生實質刑罰之效果，自與上開行政罰法第26條第2 項列舉之
    不起訴處分等情形迥然有別，仍無從遽為比擬而為相同之處
    置。再者，酒後駕車行為人於受緩起訴處分，並於其財產權
    遭受剝奪之餘，卻仍需繳納一定金額之行政罰鍰，其結果勢
    必降低刑事被告接受緩起訴之意願，亦與訂定緩起訴處分以
    替代繁複刑事審判程序之制度性機能相悖。準此以言，制定
    在後之行政罰法第26條第2 項既未將緩起訴處分列舉其中，
    本於保障人民基本權及「法律明示其一排除其他」之法理暨
    前揭說明，自不能將條文中「不起訴處分」之範圍，擴及於
    性質並不相同之「緩起訴處分」。是本件異議人雖有於裁決
    書上所載時、地酒後駕車而違反道路交通管理處罰條例第35
    條第1 項第1 款規定之違規行為，惟異議人上開酒後駕車之
    行為，係屬同時觸犯刑事法律及違反行政法上義務規定之行
    為，且前經緩起訴處分確定，異議人並已給付上開捐款完畢
    ，已產生實質刑罰之效果，揆諸上述法規及說明，自不得再
    予處罰。
  (四)道路交通管理處罰條例第35條第8 項固規定：「…前項（指
    有酒精濃度超過規定標準而駕駛車輛等情形）汽車駕駛人，
    經裁判確定處以罰金低於本條例第92條第3 項所訂最低罰鍰
    基準規定者，應依本條例裁決繳納不足最低罰鍰之部分。」
    ，而本件異議人經抽血檢測換算結果其呼氣酒精濃度為每公
    升0.757 毫克，依道路交通管理事件統一裁罰基準表，其最
    低罰鍰基準即為45,000元，而緩起訴處分所加之條件即向更
    生保護會臺中分會支付50,000元，雖亦可認屬行政罰法第26
    條第1 項所稱之「刑事處罰」，然該金額業已超過最低罰鍰
    基準45,000元，是依道路交通管理處罰條例第35條第8 項規
    定及上述說明，原處分機關亦無從再以裁罰。
五、綜上，原處分裁處異議人罰鍰45,000元部分，於法不合，異
    議人就該罰鍰部分聲明異議，非無理由，原處分關於罰鍰45
    ,000 元 部分，自應由本院予以撤銷，並為受處分人不罰之
    諭知，以資適法。至原處分機關另裁處受處分人吊扣駕照，
    施以道安講習部分，於法並無違背，且依受處分人聲明異議
    意旨，亦僅就原處分機關所處罰鍰部分請求撤銷，此部分之
    處分自非屬本院應予審究之範圍，併此敘明。
六、據上論結，應依道路交通管理處罰條例第87條第2 項、道路
    交通案件處理辦法第20條前段，裁定如主文。
中    華    民    國    98    年    1     月    14    日
                      交通法庭  法  官  廖純卿
以上正本證明與原本無異。
如不服本裁定，應於收受送達後5日內向本院提出抗告狀。（應
附繕本）
                                書記官  童秉三
中    華    民    國    98    年    1     月    14    日


司法院資訊處製作；財團法人民間司法改革基金會備份。
